最高法院刑事判決　　　　　　九十四年度台上字第三三五五號
　　上訴人　台灣高等法院檢察署檢察官
　　上訴人
　　即被告　甲○○
上列上訴人等因被告遺棄案件，不服台灣高等法院中華民國九十
一年八月二十八日第二審更審判決（九十一年度交上更(一)字第八
號，起訴案號：台灣桃園地方法院檢察署八十八年度偵字第一六
四三二號），提起上訴，本院判決如下：
    主  文
原判決撤銷，發回台灣高等法院。
    理  由
本件原判決撤銷第一審關於遺棄部分諭知被告甲○○無罪之判決
，改判論處被告對於無自救力之人，依法令應扶助，而不為其生
存所必要之扶助罪刑。固非無見。
惟查：一、有罪判決書之事實一欄，為其適用法律之基礎，法院
應將依職權認定與論罪科刑有關之事實，翔實記載，然後於理由
內逐一說明其憑以認定之證據，並使事實認定與理由說明，互相
適合，方為合法。原判決事實欄記載被告駕駛自用小貨車，行經
桃園縣龜山鄉○○路二七０之一號前，雙向四車道之道路，違規
駛出路面邊緣（即路肩），作桃園縣長候選人呂秀蓮之競選宣傳
，適盧志強騎乘重型機車，疏未注意，於同向後方欲向左超越時
，閃避不及，與被告之宣傳車左後側發生擦撞肇事，乃認被告所
為違反道路交通安全規則第九十八條（原判決誤載為第九十五條
）第一項第五款「汽車在雙向四車道行駛時，除準備停車或臨時
停車外，不得駛出路面邊線或跨越兩條車道行駛。」之規定等情
；然被告於警訊供稱：伊當時係駕駛宣傳車「行駛路肩」，於第
一審且稱並無自路肩往左切換至外側車道云云，證人藍添壽於警
訊亦陳稱「在我右方速度非常快的超車，之後就擦撞上一部行駛
路肩的自小貨宣傳車的左後方，我看見騎士跌倒」，復於第一審
供稱：被告在其「右前方路肩，沿著路肩前走，速度慢」（見本
案第一六四三二號偵查卷第三、十二頁，第一審卷第二０、二一
頁），二人所供似屬一致，被告於肇事地點是否非係原即行駛於
該路肩（或慢車道），而有自外側快車道駛出路肩（或慢車道）
之情事，自非無斟酌之餘地。原審未遑詳查及此，其判決理由第
三項引用證人藍添壽於警訊證稱：「（被告有無變換車道？）沒
有，直行一直走」，陳文來於原審證稱：「我沒有看到（被告變
換車道）。我從被告宣傳車旁邊經過時，被告宣傳車已經在路肩
」，及蔣如愷於警訊供述其目擊車禍之情形，據以推斷謂上述事
證尚難認為被告有自路肩或機慢車道進入外側車道情事，「惟仍
無礙於被告違規駛出路面邊緣（線）之認定」云云，對於被告於
肇事地點究竟如何有自外車道「駛出路面邊線」之事實，仍未敘
明其所憑認定之依據及理由，難謂無調查職責未盡及理由不備之
違誤。二、依卷附現場照片所示，肇事路段快車道右側劃有白實
線，白實線右側，固未另外劃有標線，但該白實線並非緊臨路邊
而劃設，其間至少尚留有可供一部小客車行駛之路面，被告於民
國（下同）八十八年十月七日刑事辯護意旨狀所附現場照片，除
該白實線外，即已於路邊劃設黃色實線，似形成白實線外之另一
車道，且台灣省車輛行車事故覆議鑑定委員會八十七年九月十五
日交覆字第八七０六五七號函，亦載稱「應係甲○○駕自小貨車
違規行駛路肩（應為機慢車道）進入外側快車道時擦撞左側直行
機車為肇事原因」云云（見同上偵查卷第第十五頁照片二、三，
及第六０頁，原審交上訴卷第五一頁），則被告當時係行駛於路
肩，抑為沿慢車道行駛？即有待審認究明；原審未詳酌上述事證
，逕以照片顯示肇事當時，上開白實線係靠近路右側，且白實線
右側並未另外劃有標線，認定該白實線係用以指示路面範圍，而
非用以分隔快慢車道等情，其認定事實並與上述卷內證據資料未
盡相符，自有可議，併嫌速斷。三、刑法第二百九十四條第二項
後段，對於遺棄致重傷者，設有「處三年以上十年以下有期徒刑
」之處罰明文。原判決既認定本件車禍致被害人受有頭部外傷合
併腦內出血及腦水腫等於身體及健康重大不治之重傷害，目前仍
呈植物人狀態，被告之過失行為與被害人之重傷害結果間，有相
當因果關係，應負業務過失致重傷害罪責等情（見原判決第二、
十頁），然僅論處刑法第二百九十四條第一項之對於無自救力之
人，依法令應扶助，而不為其生存所必要之扶助罪刑，並未說明
被害人受重傷害之結果與被告之遺棄行為間何以並無關聯，其適
用法則亦難認已臻允當。以上或為上訴意旨所指摘，或為本院得
依職權調查之事項，應認原判決仍有撤銷發回更審之原因。
據上論結，應依刑事訴訟法第三百九十七條、第四百零一條，判
決如主文。
中　　華　　民　　國　九十四　年　　六　　月　二十三　日
                      最高法院刑事第八庭
                          審判長法官  呂　潮　澤
                                法官  吳　昆　仁
                                法官  孫　增　同
                                法官  吳　昭　瑩
                                法官  趙　文　淵
      本件正本證明與原本無異
                                      書  記  官
中　　華　　民　　國　九十四　年　　六　　月　二十八　日
                                                 Ｒ
